最高法院刑事判決　　　　　　　九十六年度台上字第三六四號
上　訴　人　甲○○
上列上訴人因強盜案件，不服台灣高等法院中華民國九十五年九
月二十九日第二審更審判決（九十五年度上更(一)字第三八九號，
起訴案號：台灣桃園地方法院檢察署九十二年度偵字第一一五一
七號），提起上訴，本院判決如下：
    主  文
原判決撤銷，發回台灣高等法院。
    理  由
本件原判決認定上訴人甲○○有原判決事實所列之加重強盜犯行
，因而撤銷第一審之科刑判決，改判仍論處上訴人共同意圖為自
己不法之所有，攜帶兇器，以強暴至使不能抗拒而取他人之物罪
刑（處有期徒刑八年）；固非無見。
惟查：(一)有罪判決書應分別記載犯罪事實及理由，而事實一欄
，為判斷其適用法令當否之準據，法院應將依職權認定與論罪科
刑有關之事實，翔實記載，然後於理由內逐一說明其憑以認定之
證據，並使事實認定與理由說明，互相適合，方為合法；倘若事
實認定與理由說明，不相一致，或事實與理由欄內之記載，前後
齟齬，按諸刑事訴訟法第三百七十九條第十四款後段規定，均屬
判決理由矛盾，當然為違背法令。原判決理由一之(一)，引用被害
人陳禮盛於第一審及原法院前審之證言，資為認定上訴人共犯原
判決事實欄所載強盜犯行證據之一，然被害人陳禮盛於第一審及
原法院前審係供稱：案發當天，其依上訴人之約在大潤發停車場
等候時，一轎車駛至其身旁，車上二人甫下車，即對其毆打並將
其推進車內後座，強盜其財物、證件後，尚嫌不足，再要求給付
新台幣（下同）二十萬元等語（見原判決正本第三頁）；經核與
原判決事實欄所載該二不詳姓名男子至現場後，先索取二十萬元
，再將其押入車內強盜財物之事實，並不相符，顯有判決理由矛
盾之違法。原判決理由說明：「告訴人（即陳禮盛）自警詢至法
院審理中歷次陳述，雖於細節部分稍有出入，其於第一審及本院
（原審）前審之證言，分別為案發當天，其依約在大潤發停車場
等候時，一轎車駛至其身旁，車上二人甫下車，即對其毆打並將
其推進車內後座，強盜其財物、證件後，尚嫌不足，再要求其給
付二十萬元等語，核與事實欄所載該二不詳姓名男子至現場後，
先索取二十萬元，再將其押入車內強盜財物之事實，似並不相符
，然就其於大潤發停車場被人押入車內洗劫財物並遭人持鋁棒毆
打之基本事實則無二致，且衡諸告訴人無故遭人持鋁棒毆打，強
取財物，並因此受有嚴重傷害，猝不及防之下，自難苛求其就被
害過程能夠完整記憶，分毫不差，又審之告訴人與被告原為朋友
關係，往來密切，甚至共犯竊盜、偽造文書、恐嚇取財案件多起
（業經原審審結），情誼應非泛泛，證人李婉婷就此點亦證述在
卷，竟遭被告夥同他人加害，憤怒氣惱之下，於指訴被告（即上
訴人）犯罪過程時，誤將被告之行為與其同夥之行為有所混淆，
亦屬人情之常，況其於原審（第一審）審理時，已將其所記憶之
被告犯罪過程予以釐清，詳為陳述，並與證人李婉婷所證情節互
核相符，自不得以告訴人先前指訴之部分瑕疵，而為被告有利之
認定」等語（見原判決正本第五頁）；原判決上開理由似又說明
不採證人陳禮盛所供二名歹徒先加以毆打強取身上財物後，再行
索取二十萬元之供詞，亦有理由自相矛盾之違誤。(二)按同謀共
同正犯係以自己犯罪之意思而參與謀議，但推由其他共同正犯實
施犯罪構成要件行為，而必須就其他共同正犯所實施之行為，在
謀議之範圍內共同負責，同謀共同正犯自己並無分擔犯罪構成要
件行為，若已分擔犯罪構成要件行為，則屬一般共同正犯，不能
不辨。又刑法第三百三十條第一項、第三百二十一條第一項第四
款之結夥三人以上強盜罪，所稱之「三人」，固應以在場共同實
行或在場分擔犯罪構成要件行為之人為限，不包括僅參與謀議而
未參與犯罪實行之同謀共同正犯在內，若在場實行強盜犯罪構成
要件行為之人不及三人，縱加上同謀共同正犯後，已達三人，該
同謀共同正犯雖仍屬刑法第二十八條之共同正犯，但尚不能論以
結夥三人以上強盜罪，惟若三人以上在場實行或分擔強盜犯罪構
成要件行為，自應論以結夥三人以上強盜罪。原判決理由說明：
「本件於現場實施犯罪之人僅前開不詳姓名男子二人，被告雖參
與事前策劃及提供兇器，然未於現場共同實施或參與分擔實施，
尚不成立結夥三人強盜罪」等語；理由又說明：「被告與前開二
名不詳姓名男子間有犯意聯絡、行為分擔，為共同正犯」等語（
見原判決正本第八頁）；既認上訴人係同謀共同正犯，復謂上訴
人與不詳姓名之男子有犯罪行為之分擔，為共同共犯，判決自有
理由矛盾之違誤。又依原判決上開理由說明，上訴人若與該二不
詳姓名成年男子就本件強盜犯行，有犯意聯絡及行為分擔，且依
卷內資料及原判決事實欄之記載，案發時上訴人似在場接應，則
何以不構成結夥三人以上強盜罪？原判決未深入審究，亦有違誤
。原判決論處上訴人共同意圖為自己不法之所有，攜帶兇器，以
強暴至使不能抗拒而取他人之物罪，原判決事實欄記載與上訴人
共犯本件強盜罪之二不詳姓名成年男子於強押陳禮盛至彼等駕駛
之汽車內強盜財物之前，已先因陳禮盛不從彼等索取二十萬元汽
車補償費之請求，共同毆打陳禮盛成傷，押陳禮盛上車，並綑綁
雙手，致陳禮盛不能抗拒，而強取陳禮盛財物；嗣彼等強盜陳禮
盛財物得手後，其中一人因毒癮發作而離開案發現場，陳禮盛見
僅一人留守，趁隙脫逃之際，復遭該留守之不詳姓名男子承其共
同傷害之犯意而持棒毆傷等情；則該二不詳姓名之成年男子毆打
被害人成傷之行為，究竟係強盜罪之外另犯傷害行為，抑或是強
盜罪實施強暴行為之當然結果？原判決未予釐清，遽謂上訴人另
牽連犯傷害罪，即嫌速斷；判決自有違誤。以上，或為上訴意旨
所指摘，或係本院得依職權調查之事項，應認原判決有撤銷發回
更審之原因。
據上論結，應依刑事訴訟法第三百九十七條、第四百零一條，判
決如主文。
中　　華　　民　　國　九十六　年　　一　　月　 十八　 日
                      最高法院刑事第十二庭
                          審判長法官  林　永　茂
                                法官  洪　文　章
                                法官  蘇　振　堂
                                法官  蕭　仰　歸
                                法官  何　菁　莪
      本件正本證明與原本無異
                                      書  記  官
中　　華　　民　　國　九十六　年　　一　　月　二十二　日
                                                      v
